臺灣臺中地方法院民事判決　　94年度簡上字第125號
上　訴　人　己○○
　　　　　　乙○○
上二人共同
訴訟代理人　丙○○
　　　　　　劉家驥律師
被　上訴人　日盛國際商業銀行股份有限公司
法定代理人　庚○○
訴訟代理人　甲○○
　　　　　　辛○○
上列當事人間請求確認本票債權不存在事件，上訴人對於中華民
國94年2月4日本院臺中簡易庭93年度中簡字第2886號第一審判決
提起上訴，本院於中華民國94年10月7日言詞辯論終結，判決如
下：
    主    文
上訴駁回。
第二審訴訟費用由上訴人負擔。
    事實及理由
甲、程序方面：
一、按當事人於第二審不得提出新攻擊或防禦方法。但如不許其
    提出顯失公平者，則不在此限，此觀民事訴訟法第447條第1
    項第6款規定甚明。且民事訴訟之目的即在追求公平正義之
    實現。查本件被上訴人於原審提出交予上訴人簽名蓋章之「
    貸款暨動產抵押契約書」，其內容屬被上訴人一方為與不特
    定多數消費者訂立同類契約之用而提出預先擬定之契約條款
    ，應屬消費者保護法所規範之定型化契約條款，而消費者保
    護法以保護消費者權益為目的之一，故如不許上訴人於本院
    追加提出消費者保護法相關規定之抗辯，顯有失公平，應認
    上訴人提出之抗辯為適法，合先敘明。
乙、實體方面：
一、本件上訴人起訴主張：上訴人己○○於民國（下同）93年6
    月1日向冠陞汽車商行（下稱冠陞車行）預訂2004年份，車
    種日產ＭＩ，型式ＧＡＤ2，銀色轎車一輛，總價新台幣（
    下同）48萬元，約定付款方式為向金融機構貸款45萬元，餘
    3萬元以上訴人己○○所有之中古車作價抵付（多退少補）
    ，旋冠陞車行負責人戊○○及其兄丁○○，邀同上訴人至被
    上訴人銀行辦理貸款手續，並由上訴人共同簽發發票日93
    年6月1日、面額45萬元、未記載到期日及免除作成拒絕證書
    之本票一紙（下稱系爭本票），交予被上訴人，而被上訴人
    於同日即將貸款45萬元撥入冠陞車行000000000000號帳戶內
    ，嗣冠陞車行並未將貸款交予供車商，致供車商將上訴人己
    ○○所訂購之車輛另售他人，冠陞車行業務代表丁○○於93
    年6月19日向裕唐汽車股份有限公司（下稱裕唐公司）調車
    ，並於93年6月21日將車牌號碼2709-JV之自小客車過戶至上
    訴人己○○名下，被上訴人即於93年6月23日持車證向公路
    局台中區監理所辦理動產抵押設定，並於93年6月25日完成
    動產抵押設定。而上訴人己○○迄今並未取得前開過戶車輛
    之占有，經向冠陞車行催討，未獲置理，而被上訴人所取得
    之系爭本票上訴人交付時金額、日期均屬空白，自得主張系
    爭本票債權不存在；又上訴人雖授權被上訴人將貸款撥入冠
    陞車行帳戶內，但上訴人與冠陞車行未約定何時交車，自應
    與價金之交付同時為之，且在動產抵押設定完成前，被上訴
    人亦不得將貸款撥入冠陞車行帳戶內，故被上訴人逾越授權
    範圍撥款，自應自負其責，不得請求上訴人給付借款，亦不
    得主張系爭本票債權，而被上訴人竟持系爭本票向鈞院聲請
    強制執行裁定，經鈞院93年8月27日以93年度票字第13947
    號裁定准予強制執行。爰提起本件訴訟，並聲明：確認被上
    訴人執有上訴人所共同簽發之系爭本票，對上訴人之本票債
    權不存在等語，原審判決上訴人敗訴。上訴人提起本件上訴
    。並補稱：被上訴人未依借貸契約之本旨履行債務，即明知
    上訴人所借貸之45萬元係供作車款，竟不問有無交車旋即撥
    款；其次，本件購車預約單所載車種與嗣後登記動產抵押之
    車種不同，足徵被上訴人尚不知擔保借款之車種為何，竟率
    予撥款；再者，兩造所簽訂之「貸款暨動產抵押契約書」，
    乃定型化契約條款，自有消費者保護法之適用，即該契約書
    第5條第3項之約定「乙方（指上訴人）授權甲方（指被上訴
    人）於甲方要求之各項條件成就時隨時撥付款項，就甲方已
    撥付款項乙方絕不再以受款人（即指定人）之間法律關係無
    效、被撤銷或其他任何事由，對甲方主張任何抗辯。」條款
    ，違反誠信原則，對消費者顯失公平，應屬無效（消費者保
    護法第12條規定），且依消費者保護法第14條規定，該條款
    應不構成契約內容，又該契約書既係定型化契約竟未予消費
    者預留合理審閱期間，其該條款不構成契約之內容。爰聲明
    ：(一)原判決廢棄。(二)確認被上訴人執有上訴人所共同簽發之
    系爭本票，對上訴人之本票債權不存在。
二、被上訴人則以：系爭本票之發票人欄、本票之右側、說明欄
    及授權書騎縫處，均係由上訴人親自簽名並用印，依據票據
    法第5條、第6條規定，上訴人自應負發票人之責，且上訴人
    就其主張系爭本票簽發未完成之事實，自應負舉證責任。而
    上訴人己○○於93年5月28日邀同上訴人乙○○為連帶保證
    人，向被上訴人申請汽車貸款50萬元，經被上訴人審核同意
    貸款45萬元，嗣於93年6月1日由上訴人簽立貸款暨動產抵押
    契約書、動產擔保交易動產抵押設定登記申請書、系爭本票
    及授權書，被上訴人完成對保程序後，並依據上訴人己○○
    與冠陞車行訂立之購車預約單，確認上訴人己○○有購車之
    事實，被上訴人旋依貸款暨動產抵押契約書第5條授權撥款
    之約定，將系爭貸款45萬元撥入上訴人所指定之冠陞車行帳
    戶內，於93年6月21日冠陞車行將上訴人己○○所購車牌號
    碼2709-JV之自小客車過戶至上訴人己○○名下，被上訴人
    遂執汽車新領牌照登記書車主聯正本，及上訴人已簽妥之動
    產抵押設定申請書等書類，送件辦理設定最高限額675,000
    元之動產抵押權登記，並於93年6月25日登記完畢。故上訴
    人向被上訴人貸款，而被上訴人亦依約將款項撥入上訴人所
    指定之帳戶，則兩造間業已成立消費借貸關係，且新車貸款
    皆係先撥款再設定動產抵押。兩造間契約皆係上訴人親自簽
    名蓋章，且設定動產抵押之汽車，亦係上訴人向冠陞車行所
    訂購之同一車種，而動產抵押權存否，均不影響消費借貸之
    效力，縱使於汽車牌照欄為空白，但被上訴人既已依約撥款
    ，雙方借貸自於撥款時生效，並無不完全給付或未依債之本
    旨給付之情形，且上訴人所得享受之權利係收受借貸之金錢
    ，而上訴人既已收受該借貸之現金，則又何來限制其權利，
    顯見上訴人之主張，自難採信等語置辯。並聲明：駁回上訴
    。
三、本件兩造所不爭之事項如下，復有購車預約單、匯款回條、
    存證信函、汽車貸款申請書、貸款暨動產抵押契約書、動產
    擔保交易動產抵押設定登記申請書、本票、汽車新領牌照登
    記書、民事裁定暨確定證明書（以上均為影本）等件在卷可
    稽，而得為判決之基礎者：
  (一)上訴人己○○於93年5月28日，偕同上訴人乙○○為連帶保
    證人，以購買新車為由，向被上訴人申請汽車貸款50萬元，
    被上訴人審核後同意貸款45萬元，是上訴人乃於93年6月1日
    ，提出購車預約單予被上訴人，並同意以所購之汽車設定動
    產抵押權予被上訴人，是上訴人乃在貸款暨動產抵押契約書
    、動產擔保交易動產抵押設定登記申請書上簽名，並共同簽
    發系爭本票。
  (二)被上訴人旋於93年6月1日，以上訴人己○○為匯款人之名義
    ，匯款45萬元入冠陞車行000000000000號帳戶中。
  (三)於93年6月21日，車牌號碼2709-JV之新車過戶登記至上訴人
    己○○名下，被上訴人乃於93年6月23日以該自小客車向監
    理所申請設定最高限額675,000元之動產抵押權登記，並於
    93年6月25日登記完畢。
  (四)上訴人於93年8月11日以台中何厝郵局1646號存證信函催告
    訴外人冠陞車行於文到3日內交付所購汽車，否則解約不另
    通知，且副知被上訴人。
  (五)被上訴人持系爭本票向本院聲請強制執行，本院於93年8月
    27日以93年度票字第13947號裁定准許在45萬元及自93年6月
    1日至清償日止按年息7%計算之利息範圍內強制執行。
四、本件兩造之爭執事項：
  (一)系爭貸款暨動產抵押契約書第5條第3項之約定，效力如何？
    1.是否違反消費者保護法第11條之1第1項審閱期間之規定？
      效力如何？
    2.是否違反消費者保護法第14條之規定？效力如何？
    3.是否違反消費者保護法第12條之規定而有違誠信原則、顯
      失公平而無效？
  (二)被上訴人是否已依兩造約定之契約本旨交付系爭貸款？
五、茲就兩造爭執事項分述如下：
  (一)消費者保護法制定目的之一，固為保護消費者權益，且兩造
    間系爭貸款暨動產抵押契約書雖屬定型化契約，已如前述，
    惟兩造間系爭契約主要為消費借貸契約，並另以動產抵押契
    約作為擔保該消費借貸債權之用，即消費借貸契約不以動產
    抵押契約存在為必要，且消費借貸之借用人權利為取得所借
    貸之金錢所有權。經查，系爭貸款暨動產抵押契約書第5條
    第3項之約定條款為「乙方（指上訴人）授權甲方（指被上
    訴人）於甲方要求之各項條件成就時隨時撥付款項，就甲方
    已撥付款項乙方絕不再以受款人（即指定人）之間法律關係
    無效、被撤銷或其他任何事由，對甲方主張任何抗辯。」等
    語，顯見係就撥款（即交付借款）設定條件，若於條件成就
    貸與人即得隨時撥款。至於消費者保護法第11條之1固有訂
    立定型化契約前，應有30日以內之合理期間，供消費者審閱
    全部條款內容，違反者，其條款不構成契約之內容之規定。
    惟查，該契約書載明訂立日期為93年6月23日，而上訴人就
    該契約書於93年6月1日即已見過之事實不爭執，則期間亦有
    20餘日，難認有違消費者保護法第11條之1第1項之規定。況
    該契約書第5條第3項約定係就撥款設定條件，如今被上訴人
    既已撥款，表示條件已成就，而上訴人對此撥款事實亦不爭
    執，則上訴人既已獲得借款，縱或無合理審閱期間，難謂因
    此有何不利益，是上訴人主張該約定條款違反消費者保護法
    第11條之1第1項之規定，殊難採信。
  (二)按定型化契約條款未經記載於定型化契約中而依正常情形顯
    非消費者所得預見者，該條款不構成契約之內容，消費者保
    護法第14條固有明文。惟查，前開契約書第5條第3項既已明
    文約定，自與定型化契約條款未記載於定型化契約中之規定
    不符，而無該條之適用，上訴人率為主張，自不足採信。
  (三)又定型化契約中之條款違反誠信原則，對消費者顯失公平者
    ，無效，消費者保護法第12條第1項固有明文。然查，系爭
    契約書第5條第3項約定係撥款條件，已如前述，在系爭貸款
    撥款前，對上訴人（即借款人）言固屬不利或不便，惟系爭
    45萬元之借款業已撥付之事實，上訴人並不爭執，則此項條
    款，難認對上訴人（即消費者）有何顯失公平之處；至於該
    條款後段係就債之相對性所為之闡述、說明，亦難認有何顯
    失公平或違反誠信之處，是上訴人此部分之主張，亦難採信
    。
  (四)按稱消費借貸者，謂當事人一方移轉金錢或其他代替物之所
    有權於他方，而約定他方以種類、品質、數量相同之物返還
    之契約。民法第474條第1項定有明文。次按在票據上簽名者
    ，依票上所載文義負責。二人以上共同簽名時，應連帶負責
    。票據法第5條亦有明文。經查，本件上訴人己○○向冠陞
    車行購車，因款項不足而向被上訴人貸款用以支付不足車款
    ，被上訴人於上訴人申請後，予以核貸，並於審認貸款條件
    充足時，即予貸放款項，並依上訴人己○○之授權及指定之
    冠陞車行帳戶，撥款入該帳戶，以充償上訴人己○○應支付
    冠陞車行之價金給付債務，即屬合乎兩造消費借貸契約之本
    旨，並未逾越授權之範圍。雖上訴人一再主張被上訴人明知
    系爭借款係供支付車款之用，而該汽車既未交付，復未辦理
    動產抵押設定，被上訴人即予撥款，顯屬未依債之本旨給付
    云云。然查，系爭汽車買賣契約關係，存在於上訴人己○○
    與訴外人冠陞車行間，而兩造間借貸契約中並無約定被上訴
    人應於冠陞車行交付汽車，並以憑辦理動產擔保抵押設定登
    記後，方得撥款；復參酌上訴人訴訟代理人陳稱本件係新車
    買賣等語，核與卷附購車預約單所載預約車為全新車，及汽
    車新領牌照登記書等情相符，另按諸汽車買賣之交易習慣，
    買受人無論係以貸款或自備現金購買，皆於買受人交付價金
    後，出賣人始交付車輛，蓋出賣人為確保其權利，於買受人
    交付價金前，自不可能交付車輛，是本件被上訴人依約撥付
    車款，亦合於汽車買賣交易習慣；其次，該擔保之汽車是否
    為動產抵押之登記，所影響者為抵押權人即被上訴人究有無
    以該汽車作為系爭借款債權之擔保，與兩造間系爭消費借貸
    關係成立生效，並無必然之關連，是上訴人執此主張被上訴
    人未依兩造間消費借貸之債之本旨給付，不足採信。
  (五)又系爭本票授權書記明本票除到期日空白授權被上訴人填載
    ，以行使票據權利，則其他事項本已具備無庸授權，自足推
    認系爭本票之其他記載，於上訴人簽名時即屬完備。且系爭
    本票面額與上訴人己○○申請貸款之金額相同，發票日與被
    上訴人核准貸款及撥款日相同；若系爭本票之發票日、金額
    均未記載而屬無效之空白本票，被上訴人豈會同意核貸？是
    上訴人主張系爭本票為空白本票，顯與常情有違，應無可採
    。
六、綜上所述，上訴人既未能舉證證明系爭本票發票行為有何欠
    缺，且系爭本票所擔保之原因債權即前述消費借貸物返還請
    求權，亦屬存在，已如前述，則上訴人自須依票載文義負責
    。從而，上訴人訴請確認被上訴人就其所執有系爭本票，對
    上訴人之本票債權不存在，即無理由。原審因而為上訴人敗
    訴之判決，並無不合。上訴意旨指摘原判決不當，求予廢棄
    改判，為無理由，應予駁回。
七、本件事證已臻明確，兩造其餘攻擊、防禦方法及所為之立證
    ，與判決之結果不生影響，爰毋庸再逐一予以論究，併予敘
    明。
八、據上論結，本件上訴為無理由，依民事訴訟法第436條之1第
    3項、第449條第1項、第78條，判決如主文。
中　　華　　民　　國　　94　　年　　10　　月　　28　　日
                  民事第四庭    審判長法  官　洪碧雀
                                      法  官　蔡美華
                                      法  官　夏一
以上正本證明與原本無異。
本判決不得上訴。
中　　華　　民　　國　　94　　年　　10　　月　　28　　日
                                      書記官
